【裁判字號】    98,重上,30
【裁判日期】    980609
【裁判案由】    債務人異議之訴
【裁判全文】
臺灣高等法院臺南分院民事判決  98年度重上字第30號
上  訴  人  甲○○
                      之1
被  上訴人  乙○○
            丙○○
上列二人共同
訴訟代理人  林德昇  律師
            謝耿銘  律師
上列當事人間因請求債務人異議之訴事件，上訴人對於中華民國
98年2月19日臺灣嘉義地方法院第一審判決（97年度重訴字第114
號）提起上訴，本院於98年5月26日言詞辯論終結，判決如下：
    主  文
上訴駁回。
第二審訴訟費用由上訴人負擔。
    事實及理由
壹、被上訴人主張：
一、起訴時主張：
（一）上訴人以臺灣板橋地方法院（下稱板橋地院）84年度票字
      第5922號本票裁定對於訴外人即被上訴人之父蔣清通取得
      執行名義，並經聲請以板橋地院85年度執天字第4751號強
      制執行，執行結果未獲全部清償，嗣訴外人蔣清通於民國
      88年12月24日死亡後，被上訴人並未辦理拋棄繼承，惟上
      訴人仍分別於90年及95年持原債權憑證，向板橋地院聲請
      對訴外人蔣清通強制執行而無效果，今復以繼承之法律關
      係主張被上訴人應繼承訴外人蔣清通之債務，並聲請對被
      上訴人之財產強制執行，經原審法院以97年度執助字第57
      8號強制執行事件（下稱系爭強制執行事件）辦理。
（二）然本票裁定並非確定判決或其他與確定判決有同一效力之
      執行名義，是以依據票據法第22條、民法第137條第3項之
      規定，本票裁定之票據債權請求權經強制執行中斷時效後
      ，其重新起算之消滅時效期間為3年。又上訴人於90年及
      95年聲請對已死亡而無執行當事人能力之訴外人蔣清通強
      制執行，不生中斷時效之效力，且其遲至97年11月14日始
      列被上訴人為債務人聲請強制執行，故而前揭債權憑證表
      彰之票據權利已罹於時效，被上訴人乃據此依強制執行法
      第14條第1項之規定提起異議之訴，請求撤銷執行行為。
二、於本院補稱：本票債務人係被上訴人父親蔣清通，上訴人如
    有借錢給被上訴人，請上訴人提出證據，且被上訴人就父親
    有借錢一事並不知情。
三、並聲明：駁回上訴。
貳、上訴人則抗辯如下：
一、於原審辯稱：
    依民法第137條第3項、票據法第22條之規定，經本票裁定之
    執行名義所確定之請求權，其因時效中斷而重行起算之時效
    期間為5年，又依據民法第129條之規定，開始執行有中斷消
    滅時效之效力。上訴人原以板橋地院84年度票字第5922號民
    事裁定取得執行名義，並經聲請以板橋地院85年度執字第47
    51號執行，未獲全部清償，而取得債權憑證，後又分別於90
    年4月3日及95年4月4日持債權憑證向板橋地院聲請強制執行
    ，而以板橋地院90年度執地字第6199號、95年度執金字第12
    017號辦理，均查無債務人財產，有板橋地院瑞民執天字第
    5869 8號債權憑證、板橋地院民事執行處90年4月17日90年
    度民執地字第6199號函及95年4月6日板院輔95執金字第1201
    7號通知影本各1份可證。嗣於97年間查得訴外人蔣清通之繼
    承人即被上訴人名下有財產，復聲請系爭強制執行事件。是
    以上訴人歷次聲請強制執行中斷時效均未逾5年時效期間，
    被上訴人之訴為無理由等語，資為抗辯。
二、於本院補稱：本票裁定並非確定判決固無疑義，但為與確定
    判決有同一效力之執行名義則非常肯定，因之，本件未罹於
    時效消滅。
三、並聲明：(一)原判決廢棄。(二)被上訴人在第一審之訴駁回。
參、被上訴人主張上訴人以板橋地院84年度票字第5922號本票裁
    定對於訴外人蔣清通取得執行名義，並經聲請以板橋地院85
    年度執天字第4751號強制執行，執行結果未獲全部清償，取
    得板橋地院85年8月26日瑞民執天字第58698號債權憑證（下
    稱系爭債權憑證），復分別於90年及95年向板橋地院聲請強
    制執行而均無效果，今乃以繼承之法律關係主張被上訴人應
    繼承訴外人蔣清通之債務，聲請系爭強制執行事件，以及訴
    外人蔣清通為被上訴人之父，且已於88年12月24日死亡，而
    被上訴人並未辦理拋棄繼承等事實，業據其提出板橋地院85
    年8月26日瑞民執天字第58698號債權憑證、原審民事執行處
    97年11月25日嘉院和97執助月字第578號查封登記函、被上
    訴人97年11月14日向板橋地院提出之民事聲請狀、訴外人蔣
    清通之戶籍謄本、訴外人蔣清通之繼承系統表等影本各1份
    為證，復據上訴人提出板橋地院民事執行處90年4月17日90
    年度民執地字第6169號函及95年4月6日板院輔95執金字第12
    017號通知影本各1份為證，又經本院依職權調閱原審97年度
    執助字第578號、板橋地院85年度執字第4751號、90年度執
    字第6169號、95年度執字第12017號卷宗查明屬實，且為兩
    造所不爭執，應堪信為真實。
肆、惟被上訴人主張系爭強制執行事件之債權憑證所表彰之本票
    債權請求權其消滅時效期間為3年，且業已罹於時效等語，
    則為上訴人所否認，並以前詞置辯。則本件之爭點在於：系
    爭強制執行事件之債權憑證所表彰之本票債權請求權其消滅
    時效期間為3年抑或是5年？該債權之請求權是否已罹於時效
    ？
一、按票據上之權利，對本票發票人，自到期日起算，3年間不
    行使，因時效而消滅；消滅時效因起訴而中斷；開始執行行
    為或聲請強制執行與起訴有同一效力；時效中斷者，自中斷
    之事由終止時重行起算；經確定判決或其他與確定判決有同
    一效力之執行名義所確定之請求權，其原有消滅時效期間不
    滿5年者，因中斷而重行起算之時效期間為5年，票據法第22
    條第1項前段、民法第129條第1項第3款、第2項第5款及第13
    7條第1項、第3項分別定有明文。又按法律所以規定短期消
    滅時效，係以避免舉證困難為主要目的，如請求權經法院判
    決確定，或和解、調解成立者，其實體權利義務關係，業已
    確定，不再發生舉證問題，為保護債權人之合法利益，以免
    此種債權人明知債務人無清償能力，仍須不斷請求強制執行
    或為其他中斷時效之行為，並為求其與強制執行法第4條第3
    項相呼應，所以有民法第137條第3項延長時效期間為5年之
    規定，是該項所稱與確定判決有同一效力之執行名義，係指
    實體上爭執業已確定者而言。復按本票執票人，依票據法第
    123條規定，聲請法院裁定許可對發票人強制執行，係屬非
    訟事件，此項聲請之裁定，及抗告法院之裁定，僅依非訟事
    件程序，以審查強制執行許可與否，並無確定實體上法律關
    係存否之效力（最高法院57年度台抗字第76號判例參照）。
    故本票執票人依票據法第123條規定，聲請法院裁定許可對
    發票人強制執行，自非與確定判決有同一效力之執行名義，
    執票人之請求權消滅時效期間，並不能因法院裁定許可強制
    執行而延長為5年。是以被上訴人主張以本票裁定為執行名
    義強制執行後，其請求權之消滅時效經中斷而重行起算之時
    效期間仍為3年，應屬有據。
二、經查，系爭債權憑證所表彰之債權，雖係經上訴人向板橋地
    院聲請本票裁定准許強制執行，惟揆諸前揭規定及說明，其
    既無確定實體上法律關係存否之效力，即非屬民法第137條
    第3項所定延長時效期間為5年之執行名義，是系爭債權憑證
    所表彰之債權請求權經聲請強制執行中斷時效後，其重行起
    算之消滅時效期間仍為3年。而上訴人向板橋地院聲請本票
    裁定准許強制執行，並於85年8月26日因執行未獲全部清償
    而取得系爭債權憑證後，經中斷之消滅時效即已因強制執行
    程序終結重行起算，則上訴人遲至90年4月3日方持系爭債權
    憑證再向板橋地院聲請強制執行，顯已逾3年之時效期間，
    故被上訴人主張上訴人據以聲請強制執行之系爭債權憑證所
    表彰之本票債權請求權已罹於時效而消滅一節，應堪採信。
伍、按時效完成後，債務人得拒絕給付，民法第144條第1項定有
    明文。次按執行名義成立後，如有消滅或妨礙債權人請求之
    事由發生，債務人得於強制執行程序終結前，向執行法院對
    債權人提起異議之訴，強制執行法第14條第1項前段亦有明
    定。而所謂「有消滅債權人請求之事由」，係指可使執行名
    義所載實體上請求權之全部或一部失其存在之事由，而消滅
    時效完成為請求權絕對消滅事由，能致執行名義所載之請求
    權不得執行，自當屬之。上訴人據以聲請執行之執行名義所
    載之請求權，業已罹於時效而消滅，已如前述，從而，被上
    訴人本於強制執行法第14條第1項之規定，請求撤銷原審97
    年度執助字第578號清償票款強制執行事件對被上訴人所為
    之強制執行程序，為有理由，應予准許。原審為被上訴人勝
    訴之判決，於法並無不合；上訴人上訴意旨指摘原判決不當
    ，求予廢棄改判為無理由，應予駁回。
陸、本件事證已臻明確，兩造其餘之攻擊防禦方法及訴訟資料，
    經本院審酌後，認均不影響本判決之結果，爰不一一論述，
    附此敘明。
柒、據上論結，本件上訴為無理由，依民事訴訟法第449條第1項
    、第78條，判決如主文。
中    華    民    國    98    年    6     月    9    日
                  民事第四庭    審判長法  官  王惠一
                                      法  官  王浦傑
                                      法  官  蘇重信
上為正本係照原本作成。
如對本判決上訴，須於判決送達後20日內向本院提出上訴狀，未
表明上訴理由者，應於上訴後20日內，向本院提出理由書（須附
繕本）。依法須繳納裁判費並應委任律師為訴訟代理人，始得上
訴。
中    華    民    國    98    年    6     月    9     日
                                      書記官  陳嘉琍
【附記】
民事訴訟法第466條之1：
(1)對於第二審判決上訴，上訴人應委任律師為訴訟代理人。但上
  訴人或其法定代理人具有律師資格者，不在此限。
(2)上訴人之配偶、三親等內之血親、二親等內之姻親，或上訴人
  為法人、中央或地方機關時，其所屬專任人員具有律師資格並
  經法院認為適當者，亦得為第三審訴訟代理人。
民事訴訟法第466條之2：
  上訴人無資力委任訴訟代理人者，得依訴訟救助之規定，聲請
  第三審法院為之選任律師為其訴訟代理人。


司法院資訊處製作；財團法人民間司法改革基金會備份。
